臺灣高等法院刑事判決　　　　　　　　96年度上訴字第2331號
上　訴　人　臺灣基隆地方法院檢察署檢察官
被　　　告　甲○○
　　　　　　　　　　（現於臺灣基隆看守所羈押中）
上列上訴人因違反毒品危害防制條例案件，不服臺灣基隆地方法
院96年度訴字第236號，中華民國96年4月20日第一審判決（起訴
案號：臺灣基隆地方法院檢察署96年度毒偵字第393號、第406號
），提起上訴，本院判決如下：
    主  文
原判決關於施用第一級毒品部分撤銷。
甲○○施用第一級毒品，累犯，處有期徒刑捌月，扣案之第一級
毒品海洛因壹小包（淨重零點零伍公克、包裝重零點參零公克）
，均沒收銷燬之，注射針筒參支沒收。又施用第一級毒品，累犯
，處有期徒刑捌月，注射針筒參支沒收。應執行有期徒刑壹年貳
月，扣案之第一級毒品海洛因壹小包（淨重零點零伍公克、包裝
重零點參零公克）沒收銷燬之，注射針筒參支沒收。
    事  實
一、甲○○曾因毒品危害防制條例案件，於民國（下同）89年 8
    月4日強制戒治期滿執行完畢，又於 91年間因毒品危害防制
    條例案件，經臺灣基隆地方法院裁定送戒治處所施以強制戒
    治，而於93年1月9日因毒品危害防制條例修正而釋放；又於
    94年間因毒品危害防制條例等案件，經臺灣基隆地方法院判
    處有期徒刑1年及7月，並合併定應執行有期徒刑1年6月確定
    ，甫於95年11月23日縮刑期滿執行完畢出監，詎其猶不知悔
    改，復基於施用第一級毒品海洛因之犯意，於96年2月8日某
    時，在位於基隆市○○區○○路25巷20號住處，以針筒注射
    之方式施用第一級毒品海洛因1次；又於同年2月12日上午某
    時，在基隆市○○區○○路之救國團育樂中心公共廁所內，
    以針筒注射之方式施用第一級毒品海洛因1次。嗣於(一)96年2
    月9日下午3時40 分許，在基隆市○○區○○路5號前，甲○
    ○因行跡可疑為警上前盤查，當場查獲其非法持有之海洛因
    1小包（淨重0.05公克、包裝重0.30公克）；(二) 又於同年月
    12日下午5時10分許，在基隆市○○區○○路與龍安街96 巷
    口，與友人何憲章（另案偵辦）因行跡可疑為警上前盤查，
    當場查獲甲○○持有施用海洛因工具注射針筒3支。前開2次
    查獲，警方均將甲○○攜回採尿送驗，結果均呈嗎啡類陽性
    反應，因而查悉上情。
二、案經基隆市警察局第一分局及第四分局報請臺灣基隆地方法
    院檢察署檢察官偵查起訴。
    理  由
壹、認定犯罪事實所憑之證據及理由：
一、上揭施用第一級毒品之事實，業據被告於原審及本院審理時
    均坦承不諱，且被告於96年2月9日15時48分、同年2月12 日
    19時30分許，為警採集其尿液，送請台灣尖端先進生技醫藥
    股份公司，以氣相層析質譜儀分析法確認檢驗結果，呈嗎啡
    、可待因陽性反應，此有該公司於96年3月1日、96年3月5日
    出具之濫用藥物尿液檢體檢驗報告2 份在卷可稽，而以該公
    司所用之氣相層析質譜儀分析法之精確度而論，應可剔除「
    偽陽性反應」之可能（行政院國軍退除役官兵輔導委員會臺
    北榮民總醫院83年3月1日北總內字第01855號、同年4月 7
    日 北總內字第03059號函參照），該檢驗結果自可憑信。
    另扣案被告自承供其施用疑似海洛因之白粉1 包（合計淨重
    0.05公克，空包裝重0.30公克），經送請法務部調查局檢驗
    結果，確含第一級毒品海洛因成分，此有該局 96年3月12日
    調科壹字第09623020970 號鑑定通知書在卷可參。此外，復
    有被告自承其所有供施用第一級毒品所用之注射針筒3 支扣
    案足佐，堪認被告上開自白與事實相符，應係真實。
二、按毒品危害防制條例於92年7月9日修正公布，自93年1月9日
    起施行，其中第20條、第23條將施用毒品之刑事處遇程序，
    區分為「初犯」及「5年內再犯」、「5年後再犯」。依其立
    法理由之說明：「初犯」，經觀察、勒戒或強制戒治後，應
    為不起訴處分或不付審理之裁定；經觀察、勒戒或強制戒治
    執行完畢釋放後，「5 年內再犯」者，因其再犯率甚高，原
    實施之觀察、勒戒及強制戒治既已無法收其實效果爰依法追
    訴或裁定交付審理。至於經觀察、勒戒或強制戒治執行完畢
    釋放後，「5 年後再犯」者，前所實施之觀察、勒戒或強制
    戒治已足以遮斷其施用毒品之毒癮，為期自新及協助其斷除
    毒癮，仍適用「初犯」規定，先經觀察、勒戒或強制戒治之
    程序。從而依修正後之規定，僅限於「初犯」及「5 年後再
    犯」二種情形，始應先經觀察、勒戒或強制戒治程序。倘被
    告於5 年內已再犯，經依法追訴處罰，縱其第三次（或第三
    次以上）再度施用毒品之時間，在初犯經觀察、勒戒或強制
    戒治執行完畢5年以後，已不合於「5年後再犯」之規定，且
    因已於「5 年內再犯」，顯見其再犯率甚高，原實施觀察、
    勒戒或強制戒治，已無法收其實效，即應依該條例第10條處
    罰（最高法院95年5月9日所作成之95年度第七次刑事庭會議
    決定參照）。本件被告甲○○曾因毒品危害防制條例案件，
    於89年8月4日強制戒治期滿執行完畢，又於91年間因毒品危
    害防制被告於91年間，因毒品危害防制條例案件，經臺灣基
    隆地方法院裁定送戒治處所施以強制戒治，而於93年1月9日
    因毒品危害防制條例修正而釋放；又於94年間因毒品危害防
    制條例等案件，經臺灣基隆地方法院判處有期徒刑1年及7月
    ，並合併定應執行有期徒刑1年6月確定，此有本院被告前案
    紀錄表1 份在卷可稽，是以，被告於上開強制戒治執行完畢
    釋放5年後，再犯毒品危害防制條例第10條第1項之施用第一
    級毒品犯行，然被告於5 年內已再犯，經依法追訴處罰，縱
    其第三次（或第三次以上）再度施用毒品之時間，在初犯經
    觀察、勒戒或強制戒治執行完畢5年以後，已不合於「5年後
    再犯」之規定，且因已於「5 年內再犯」，顯見其再犯率甚
    高，原實施觀察、勒戒或強制戒治，已無法收其實效，即應
    依該條例第10條處罰。
三、綜上所述，本件事證明確，被告犯行洵堪認定，應予依法論
    科。
貳、論罪之理由：
一、按刑法第56條連續犯之規定業經修正公布刪除，並於 95年7
    月1 日施行，而依新法對於上開反覆實施犯罪模式之對應處
    置，除合於「接續犯」或「包括一罪」之情形外，則僅能依
    數罪併罰之規定個別處斷。且查：
  (一)按數行為於同時同地或密切接近之時地實施，侵害同一之法
    益，各行為之獨立性極為薄弱，依一般社會健全觀念，在時
    間差距上，難以強行分開，在刑法評價上，以視為數個舉動
    之接續施行，合為包括之一行為予以評價，較為合理，方屬
    接續犯之範疇，足見「接續犯」之成立，係以時、空密接性
    為前提要件，即透過對於同一法益之同種類侵害行為繼續不
    間斷之實行，業已稀釋個別行為之獨立性，致使刑法評價時
    將之視為單一、整體之犯罪行為，以符合社會一般人對於行
    為概念之認知，並與行為人之犯罪目的相互結合（參照最高
    法院86年臺上字第3295號判例）。
  (二)至於學理上「包括一罪」概念中，與施用毒品之犯罪型態較
    有關聯者，應屬「集合犯」之態樣。查，刑事法若干犯罪行
    為態樣，本質上原具有反覆、延續實行之特徵，立法時既予
    特別歸類，定為犯罪構成要件之行為要素，則行為人基於概
    括之犯意，在密切接近之一定時、地持續實行之複次行為，
    倘依社會通念，於客觀上認為符合一個反覆、延續性之行為
    觀念者，於刑法評價上，即應僅成立一罪。學理上所稱「集
    合犯」之職業性、營業性或收集性等具有重複特質之犯罪均
    屬之，例如經營、從事業務、收集、販賣、製造、散布等行
    為概念者是（參照最高法院95年度臺上字第4686號判決意旨
    ）。從而，集合犯應係依一般社會通念，特定犯罪行為具有
    反覆實施之特性，立法者於制定刑罰法律之初，亦已認知該
    種行為類型之反覆性，而有意藉由法條中客觀構成要件之行
    為要素，涵括上開具有反覆實施特性之數個犯罪行為，仍僅
    接受一次刑法之評價為已足。
  (三)本次刑法修正既依據「刑罰公平原則」之考量，刪除有關連
    續犯之規定，並將含有連續犯性質之常業犯一併全數刪除（
    參見刑法修正草案總說明），其理由略為：實務上之見解對
    於「同一罪名」之認定過寬，所謂「概括犯意」經常可連綿
    數年之久，「且在採證上多趨於寬鬆」，每每在起訴之後，
    最後事實審判決之前，對繼續犯同一罪名之罪者，均適用連
    續犯之規定論處，不無鼓勵犯罪之嫌，亦使國家刑罰權之行
    使發生不合理之現象等語。雖立法理由同時稱：對於竊盜、
    吸毒（施用毒品）之習慣犯，恐因數罪併罰而有量刑過重而
    產生不合理之現象一節，在實務運用上應可參考德、日等國
    之經驗，委由學界及實務以補充解釋之方式，發展接續犯之
    概念，對於合乎接續犯或包括的一罪之情形，認為構成單一
    之犯罪，以限縮數罪併罰之範圍，用以解決上述問題。然則
    ：
    1.習慣犯與接續犯二者性質有別，且本次修法前「接續犯」
      與「連續犯」之概念，均已存在，最高法院判決、判例並
      已多所闡釋二者之區別，向來實務上對於施用毒品行為，
      均以「連續犯」論處，不認為是「接續犯」，如何會因修
      法後刪除連續犯規定，即變成屬於「接續犯」。
　  2.所謂習慣犯，係指犯罪行為人對於犯罪行為具有倚賴性，
　　　而會反覆實施同一類犯罪之情形，是縱認施用毒品者性格
  　　上對於吸毒行為具有倚賴性，會反覆實施，而認吸毒犯屬
    　於一種習慣犯，且連續犯及常業犯刪除後，習慣犯在論罪
      上應僅能歸屬於集合犯，而屬「集合犯」之一種。然習慣
      犯之用語在犯罪學上及刑事矯治上有其意義，施用毒品行
      為就其施用情狀，依社會一般客觀上之觀察，認論以一罪
      為適當時，固非不可參酌集合犯之法理，只論以包括一罪
      。惟實務運作上，應特加注意者，乃屬「集合犯」之犯罪
      ，並非其所有反覆實行之行為，皆一律認為包括一罪，仍
      須從行為人之主觀犯意，自始係基於概括性，行為之時、
      空上具有密切關係，「且」依社會通念認屬包括之一罪為
      合理適當者，始足當之，否則仍應依實質競合予以併合處
      罰。準此，施用毒品者，每一個滿足該次毒癮之施用毒品
      行為，在時空上既可明顯區隔，自係各自獨立之施用毒品
      行為。
　  3.且查，刑法功能之一，在對違法犯罪行為，給予相當之刑
  　　罰制裁，藉由刑罰之威嚇力產生壓制遏阻犯罪之動能，除
    　期矯治犯罪行為人之惡性，使得以再社會化，並確保國家
      社會共同生活體之法律秩序。是參酌首揭本次刑法修法理
      由，刑法有關連續犯、常業定刪除後，原則上應依一行為
      一罪一罰予以併合處罰，且實務上對於接續犯、集合犯等
      實質上一罪關係見解之變更，僅係回歸法律適用原貌而已
      ，目前階段不應過度擴張適用。如將時空上明顯足以區隔
      之滿足該次毒癮之各次施用毒品行為，遽以時間長短解決
      訴訟經濟問題，認均在「集合犯」包括一罪範圍之內，應
      屬違反廢除連續犯之立法意旨，蓋如此認定結果，非但不
      能端正立法意旨所稱：「每每在起訴之後，最後事實審判
      決之前，對繼續犯同一罪名之罪者，均適用連續犯之規定
    　論處，不無鼓勵犯罪之嫌，亦使國家刑罰權之行使發生不
      合理之現象」等語之情形（反覆施用毒品，多次為警查獲
      之吸毒者，可透過「不曾間斷施用毒品」之空言自白云云
      ，獲得僅成立一個施用毒品罪之判決），並因連續犯加重
      其刑之規定業已刪除，致使反覆施用毒品之行為人形式上
      甚或實質上可獲得較未廢除連續犯規定前為輕之刑度之判
      決。如此，豈不反而加劇「鼓勵犯罪之嫌」，使國家刑罰
      權之行使發生「更不合理」之現象。
  (四)此次立法理由針對吸毒犯行固有提到：「恐因數罪併罰而有
    量刑過重而產生不合理現象之現象一節，在實務運用上，應
    可參考德、日等國之經驗，委由學界及實務以補充解釋之方
    式，發展接續犯之概念，對於合乎「接續犯」或「包括的一
    罪」之情形，認為構成單一之犯罪，以限縮數罪併罰之範圍
    ，『用以解決』上述問題」等語。惟上揭論述，顯然並未認
    以往實務對於施用毒品行為採連續犯而未採接續犯甚或集合
    犯之見解，有何不當，考其上揭用語之目的，應僅係提出一
    種解決「『恐』產生量刑過重現象」之想法供實務、學界參
    考。本次刑法修正既廢除連續犯及常業犯之規定，為達罰當
    其罪，符合罪刑相當原則目的，自不宜以原有連續犯或常業
    犯量刑標準之舊思維，為數罪併罰定執行刑之依據，業如上
    述。且修法前實務上因被告較後或較前之施用毒品行為未及
    為法院審酌，復因二者具有連續犯關係而為前案既判力所及
    ，致無法對被告該次施用毒品行為予以論罪處罰之不合理現
    象所在多有，此次修法刪除連續犯規定而論以數罪併罰結果
    ，一方面可避免上述不合理現象之發生，另方面透過法院嗣
    後以裁定定其應執行之刑時，得以綜合審酌裁量出一適當之
    應執行刑，應更能切合此次修法用意，並解決修法理由所謂
    恐因數罪併罰而有量刑過重而產生不合理現象之問題。是立
    法理由提及之恐因數罪併罰而有量刑過重而產生不合理之現
    象，依本院見解，應由法院於定其應執行之刑時，基於罰當
    其罪，符合罪刑相當原則目的之考量，予以綜合判斷裁量出
    一適當之應執行之刑，以資調節，而非遽予改變以往實務見
    解，改論「集合犯」，否則，換湯不換藥，難以符合此次修
    法刪除連續犯規定之目的。
  (五)綜上所述，立法理由言及之恐因數罪併罰而有量刑過重而產
    生不合理現象，既本可透過法院適當之裁量定出罪刑相當之
    刑期以滋避免、解決。且如將吸毒者在時空上明顯足以區隔
    之主觀上滿足各該次毒癮之各次施用毒品行為，予以評價為
    屬「集合犯」而僅成立一個施用毒品罪，復明顯有違本次修
    正刪除連續犯規定之立法本旨。本院因認本案被告若查無實
    證，其施用第一級毒品海洛因各2 次之犯行，僅以如事實所
    認時間為其施用時點，不得以基於反覆持續施用第一級毒品
    之犯意，自95年12月23日起至96年2月12日下午4時至5 時止
    多次施用之犯行論以集合犯之一罪。
二、查海洛因係毒品危害防制條例第2條第2項第1 款所定之第一
    級毒品，核被告所為，係犯毒品危害防制條例第10條第1 項
    之施用第一級毒品罪。其施用前之持有海洛因之低度行為應
    為施用之高度行為所吸收，不另論罪。被告曾有如事實欄一
    所述各項犯罪前科紀錄，甫於95年11月23日有期徒刑執行完
    畢出監，此有本院被告前案紀錄表1紙在卷可稽，其於5年內
    故意再犯本件有期徒刑以上之罪，為累犯，應依刑法第47條
    第1 項之規定加重其刑。被告所犯上開二罪，犯意各別、行
    為互殊、罪名有異，應分論併罰之。
參、原判決應予撤銷之理由及科刑：
一、原審以被告事證明確，予以論罪科刑，固非無見。惟查本件
    被告有如事實欄所示施用第一級毒品海洛因2 次之施用行為
    部分，業經被告甲○○之自白在卷（見原審卷第35、36頁、
    本院 96年6月15日準備程序筆錄）），並有台灣尖端先進生
    技醫藥股份公司於96年3月1日、96年3月5日出具之濫用藥物
    尿液檢體檢驗報告2份在卷可稽，而原判決認本件被告自 95
    年12月23日起至 96年2月12日下午4時至5時止先後多次施用
    第一級毒品海洛因之犯行，係集合犯之一罪，且關於本院認
    定之上開二次犯行以外部分，僅有被告之自白，並無其他證
    據可資佐證，原審據以論罪，依上揭說明，已有未洽（詳如
    下述）。檢察官提起上訴，以臺灣基隆地方法院檢察署96年
    度毒偵字第935號、第975號被告另案所涉事實即被告自96年
    3月26日上午6時30分許至同年月29日上午8 時許止，在基隆
    市○○區○○路25巷20號住處，尚有非法施用第一級毒品多
    次之犯行，認此部分事實與原判決所認施用第一級毒品之犯
    罪事實，具有集合犯之包括上一罪關係，原審未及審酌，訴
    請撤銷原判決云云，上訴固無理由，惟因原判決關於施用第
    一級毒品部分既有上述可議之處，爰由本院將該部分撤銷改
    判。爰審酌被告有多次施用毒品紀錄，有上揭被告前案紀錄
    表可按，其於觀察勒戒、強制戒治、判刑及徒刑執行完畢後
    ，猶未戒除毒癮，復萌施用毒品之犯意，再犯本罪，顯見其
    戒除毒癮之意志薄弱，且未衷心悛悔，而施用毒品祗戕害自
    己身心，並無加害他人，兼衡其本件施用毒品之種類、次數
    、犯罪動機、目的、手段、及犯罪後坦承犯行等一切情狀，
    各量處如主文所示之刑，並定其應執行之刑，以資儆懲。
二、另扣案之第一級毒品海洛因1包（淨重0.05公克，包裝重0.3
    0公克），此有96年3月12日調科壹字第09623020970 號法務
    部調查局鑑定書在卷可稽，因包裝與其上極微量之毒品均已
    合而為一，無從析離，應整體視為第一級毒品海洛因，併依
    毒品危害防制條例第18條第1 項前段之規定，宣告沒收銷燬
    。扣案之注射針筒3 支，係被告所有，供其施用第一級毒品
    海洛因所用之物（非毒品危害防治條例第11條第3項所謂「
    專供施用毒品之器具」），業據被告於原審審理時及本院96
    年6月15日準備程序時供明在卷，爰依刑法第38條第1項第 2
    款之規定，宣告沒收。
肆、不另為無罪諭知部分：
一、公訴意旨另略以：被告甲○○除上揭經本院判決有罪之施用
    第一級毒品犯行外，自95年12月23日出監日起，至96年2月9
    日，以及於96年2月12日下午4時至5時止，尚有其他多次施
    用第一級毒品犯行云云。
二、按犯罪事實應依證據認定之，無證據不得認定犯罪事實，刑
    事訴訟法第154條第2項定有明文。又事實之認定，應憑證據
    ，如未能發現相當證據，或證據不足以證明，自不能以推測
    或擬制之方法，以為裁判基礎。且認定犯罪事實所憑之證據
    ，雖不以直接證據為限，間接證據亦包括在內；然而無論直
    接或間接證據，其為訴訟上之證明，須於通常一般之人均不
    致有所懷疑，而得確信其為真實之程度者，始得據為有罪之
    認定。再被告之自白，不得作為有罪判決之唯一證據，仍應
    調查其他必要之證據，以察其是否與事實相符，刑事訴訟法
    第156條第2項定有明文，立法目的在以補強證據之存在，藉
    以限制合法自白在證據上之價值，俾發現實質的真實，即使
    被告之自白出於任意性，然若別無其他補強證據足以擔保其
    自白與事實相符，該自白仍非刑事訴訟法上得據之為認定被
    告犯罪之唯一證據，當不得單憑此而為被告不利之認定（參
    照最高法院40年臺上字第86號及76年臺上字第4986號判例及
    85 年度臺上字第664號判決意旨）。
三、本件檢察官認被告尚有此部分多次施用第一級毒品犯行，係
    以被告之自白及上揭驗尿報告為其論據。然查施用海洛因者
    ，一般於尿液中可檢出之最大時限為2至4天，業經行政院衛
    生署管制藥品管理局以92年7月23日管檢字第0920005609 號
    函釋在案。準此，上揭驗尿報告，固足以補強被告上揭有罪
    部分自白之真實性，然尚不足以擔保被告自白其尚有其餘施
    用第一級毒品犯行部分確與事實相符，依據上開說明及本次
    刑法第56條連續犯規定修正之立法理由提及「且在採證上多
    趨於寬鬆」等語之意旨，自難僅憑被告之自白遽認被告尚有
    此部分多次施用第一級毒品犯行，且因檢察官認被告此部分
    罪嫌與上開經判處有罪部分分別具有集合犯之實質上一罪關
    係，爰不就被告此部分犯嫌另為無罪之諭知，併此指明。
伍、無從併辦，應退還檢察官處理部分：
    併案意旨（臺灣基隆地方法院檢察署 96年度毒偵字第935號
    、第975號、第1042 號）另以：被告復基於反覆持續施用第
    一級毒品犯意，自 96年3月28日下午10時30分許至同年月29
    日上午8時許止，在基隆市○○區○○路25巷20 號住處，以
    針筒注射方式，非法施用第一級毒品多次，此部分事實與原
    判決所認施用第一級毒品之事實，具有集合犯之包括上一罪
    關係，應為起訴效力所及，應併予審判等語。惟被告多次施
    用第一級毒品海洛因之犯罪行為並非包括一罪，已如上述。
    又95年7月1日修正施行之刑法已刪除第56條連續犯之規定，
    併案意旨所指被告施用第一級毒品之犯行，與起訴施用第一
    級毒品之犯行自亦無成立連續犯之餘地，本院無從併予審理
    ，應退由檢察官另為適法之處理。
陸、據上論斷，應依刑事訴訟法第369條第1項前段、第364 條、
    第299條第1項前段，毒品危害防制條例第10條第1 項、第18
    條第1項前段，刑法第11條、第47條第1項、第38條第1項第2
    款、第51條第5款，判決如主文。
本案經檢察官劉靜婉到庭執行職務。
中　　華　　民　　國　　96　　年　　7 　　月　　12　　日
　　　　　　　　　刑事第七庭    審判長法　官  黃麗生
　　　　　　　　　　　　　　　　　　  法　官  許宗和
　　　　　　　　　　　　　　　　　　  法　官  許錦印
以上正本證明與原本無異。
如不服本判決，應於收受送達後十日內向本院提出上訴書狀，其
未敘述上訴之理由者並得於提起上訴後十日內向本院補提理由書
（均須按他造當事人之人數附繕本）。
                                      書記官  楊妙恩
中　　華　　民　　國　　96　　年　　7 　　月　　18　　日
附錄：本案論罪科刑法條全文
毒品危害防制條例第10條
施用第一級毒品者，處6月以上5年以下有期徒刑。
施用第二級毒品者，處3年以下有期徒刑。
